---
title: "基因表达及多组学数据"
author: "白日梦艺术家"
date: "`r Sys.Date()`"
output: html_document
---
```{r, include = FALSE}
knitr::opts_chunk$set(prompt = T, results='hold', warning=FALSE, message=FALSE)
```

# 基因表达及多组学数据

## 清空环境，加载必要的包
```{r}
remove(list = ls())
library(GEOquery)
library(dplyr)
library(tibble)
```

## 读取下载的表达谱文件

- 用`GEOquery`中的函数`getGEO()`

```{r}
eSet <- getGEO("GSE39582", destdir = "/Users/yanyucheng/Desktop/生信辅修/第二学期/生物医学网络资源/第三节课", getGPL = F)
```
- 先让我们看看`eSet`里有什么数据

```{r}
print(eSet)
Expr <- as.data.frame(eSet[["GSE39582_series_matrix.txt.gz"]]@assayData[["exprs"]])
head(Expr[,1:3])
Samp <- as.data.frame(eSet[["GSE39582_series_matrix.txt.gz"]]@phenoData@data)
head(Samp[,9:11])
#library(data.table)
#fwrite(Samp,"/Users/yanyucheng/Desktop/生信辅修/第二学期/生物医学网络资源/第三节课/GSE39582_Sample.tsv")
# table(Samp$source_name_ch1)
# table(Samp$characteristics_ch1.1)
# table(Samp$characteristics_ch1.4)
```
- 发现表达矩阵存储在`eSet[["GSE39582_series_matrix.txt.gz"]]@assayData[["exprs"]``这里

- 发现样本信息训处在`eSet[["GSE39582_series_matrix.txt.gz"]]@phenoData@data`这里

- 那么样本信息包含哪些内容捏？？？

  - `Samp$source_name_ch1`存储了样本的种类信息，用他来区别是否为患癌的样本
  
    可以发现，这组样本分为*正常组织 (非肿瘤结直肠黏膜)*和*肿瘤组织 (原发结直肠腺癌)*
  
  - `Samp$characteristics_ch1.1`也存储样本分类信息
  
    可以发现，这里把肿瘤组织分为*发现队列*和*验证队列*
    
    <details>
      <summary><b>发现队列</b>和<b>验证队列</b>的区别与应用</b></summary>
      
      发现队列是用于初步筛选生物标志物或建立预测模型的样本组，通常样本量较大且允许存在假阳性结果，侧重于探索性分析；验证队列则是用于独立验证发现队列结果的样本组，强调严格统计检验和结果的可重复性，确保研究结论的可靠性。两者结合形成"假设生成-验证"的研究闭环，是提高生物医学研究可信度的黄金标准。例如在GSE39582数据中，443个肿瘤样本作为发现队列用于差异基因分析，123个肿瘤样本作为验证队列确认基因表达模式的稳定性。
      
    </details>

  - `Samp$characteristics_ch1.4`存储分期数据，0，1，2，3，4（转移），N/A（数据缺失）
  
  - etc.
  
```{r}
table_list <- lapply(Samp, function(x) {
  tbl <- table(x)
  paste(names(tbl), ":", tbl, collapse = "; ")
})

result_df <- data.frame(
  Column = names(table_list),
  Table_Result = unlist(table_list),
  stringsAsFactors = FALSE
)
```

<details>
  <summary><b>chatgpt</b></summary>

  每一列（行）含义说明：

1. title
  
- 样本在 GEO 数据库中的名称或标签（如 CIT001、CIT002 等）。
	  
- 通常用于区分不同实验组或来源。

2. geo_accession
  
- GEO 样本编号（如 GSM1681353），是每个样本在 GEO 中的唯一标识符。

3. status
  
- 样本数据的公开状态，比如：
	  
- Public on May 12 2015 表示数据在这一天公开。

4. submission_date
  
- 数据提交到 GEO 的时间，比如：
	  
- Jul 23 2012 表示样本是在这天提交的。

5. last_update_date
  
- 样本信息最后一次更新的时间。

6. type
  
- 样本类型，通常为：
  	
- RNA：说明数据来自 RNA 分析（如表达谱芯片、RNA-seq）。

7. source_name_ch1
  
- 样本来源名称，比如：
  	
- fresh frozen primary tumor：表示样本来源于冷冻的原发肿瘤组织。

8. organism_ch1
  
- 样本所属的生物种类：
  	
- 一般为 Homo sapiens（人类）。

9. characteristics_ch1

- 这些是样本的具体属性描述，分为多个子项，每一个都是以 characteristics_ch1. 开头：

| 列名                  | 含义                          |
|---------------------|-----------------------------|
| characteristics_ch1.0 | 样本的 ID 号（如 CIT_number）   |
| characteristics_ch1.1 | 患者年龄（如 age: 65）          |
| characteristics_ch1.2 | 性别（如 sex: male/female）     |
| characteristics_ch1.3 | 肿瘤解剖位置（如 location: distal/proximal） |
| characteristics_ch1.4 | 肿瘤分期（如 stage: stage II）   |
| characteristics_ch1.5 | MSI 状态（如 msi: msi/mss，MSI=微卫星不稳定性） |
| characteristics_ch1.6 | CIMP 状态（CpG island methylator phenotype） |
| characteristics_ch1.7 | KRAS 基因突变状态（如 kras_mutation: mutated/wt） |
| characteristics_ch1.8 | BRAF 基因突变状态                |
| characteristics_ch1.9 | TP53 基因突变状态               |
| characteristics_ch1.10| 是否复发（relapse）             |
| characteristics_ch1.11| 死亡状态（death：yes/no）       |
| characteristics_ch1.12| 随访时间，单位为月（time）      | 

10. description
  
-	样本的简要描述，可能和 title 或 source_name 相似。

  ---

这些信息一般用于：
  
-	病理分型
  	
-	生存分析（如时间 + 死亡/复发）
  	
-	分子分型（如 KRAS/BRAF/TP53 突变）
  	
-	分组比较（如 proximal vs. distal 位置）
  	
 </details>

<details>
  <summary><b>deepseek</b></summary>

 基本信息
 
- **样本数量**：共585个样本

- **样本来源**：人类(Homo sapiens)结直肠组织

- **样本类型**：

  - 非肿瘤性结直肠黏膜组织：19例
  
  - 原发性结直肠腺癌(discovery组)：443例
  
  - 原发性结直肠腺癌(validation组)：123例

 临床特征
 
- **性别分布**：

  - 女性：263例
  
  - 男性：322例
  
- **诊断年龄**：范围从22岁到97岁，中老年患者为主

- **TNM分期**：

  - 0期：4例
  
  - 1期：38例
  
  - 2期：271例
  
  - 3期：210例
  
  - 4期：60例
  
- **肿瘤位置**：

  - 远端：351例
  
  - 近端：232例

 分子特征
 
- **MMR状态**：

  - dMMR(错配修复缺陷)：77例
  
  - pMMR(错配修复正常)：459例
  
- **CIMP状态**：

  - CIMP阳性(+)：93例
  
  - CIMP阴性(-)：420例
  
- **CIN状态**：

  - CIN阳性(+)：369例
  
  - CIN阴性(-)：112例

 基因突变信息
 
- **TP53突变**：

  - 突变(M)：190例
  
  - 野生型(WT)：161例
  
- **KRAS突变**：

  - 突变(M)：217例
  
  - 野生型(WT)：328例
  
- **BRAF突变**：

  - 突变(M)：51例(主要是V600E突变)
  
  - 野生型(WT)：461例

 治疗信息
 
- **辅助化疗**：

  - 接受化疗(Y)：240例
  
  - 未接受化疗(N)：326例
  
- **化疗类型**：

  - 5FU：82例
  
  - FOLFOX：23例
  
  - FOLFIRI：12例
  
  - FUFOL：54例

 预后信息
 
- **无复发生存(RFS)**：

  - 有事件(复发或死亡)：179例
  
  - 无事件：395例
  
- **总生存(OS)**：

  - 有事件(死亡)：194例
  
  - 无事件：385例

 技术信息
 
- **平台**：Affymetrix Human Genome U133 Plus 2.0 Array (GPL570)

- **RNA提取方法**：多种方法，包括Trizol、Rneasy等

- **数据处理**：RMA标准化 + ComBat批次校正

</details>

## 提取表达矩阵并转换为数据框

```{r}
exprSet <- exprs(eSet[[1]])
exprSet <- as.data.frame(exprSet)
```

### eSet其他信息提取

- 表达矩阵`exprs(eSet[[1]])`

- 样本表型数据`pData(eSet[[1]])` 

- 探针注释数据`fData(eSet[[1]])`

- 实验平台信息`annotation(eSet[[1]])`

- 实验元数据`experimentData(eSet[[1]])`

- 数据处理协议`protocolData(eSet[[1]])`

```{r}
# 查看对象结构
show(eSet[[1]])

# 列出所有可访问的组件
slotNames(eSet[[1]])

# 提取特定数据示例
expr_matrix <- as.data.frame(exprs(eSet[[1]]))
sample_info <- as.data.frame(pData(eSet[[1]]))
annotation(eSet[[1]])
```
### 基因探针注释

#### 方法一，使用包idmap1（**不推荐，因为作者说不更新**)

```{r}
library(idmap1)
ids <- getIDs('gpl570')
colnames(ids)
colnames(ids) <- c("ID","symbol","gpl")
ids <- ids[,!colnames(ids) %in% "gpl"]
exprSet2 <- exprSet %>%
  rownames_to_column("ID") %>% ##将exprSet 的行名（探针ID）转换为数据框中的单独一列
  inner_join(ids, by = "ID") %>% ##将exprSet与ids（包含 ID 和 symbol 的映射表）合并，合并后的数据框新增 "symbol" 列
  dplyr::select(symbol, everything(), -ID)
```

#### 方法二，手动注释（**网络要求高，不推荐**）

```{r}
#library(GEOquery)
#gpl <- getGEO(annotation(eSet[[1]])) # 替换为您的GPL编号
#annot <- Table(gpl)
```

#### 方法三，下载soft文件并读取

```{r}
Anno <- data.table::fread("/Users/yanyucheng/Desktop/生信辅修/第二学期/生物医学网络资源/第三节课/GSE39582_family.soft.gz",
                          skip = "ID",#从包含ID的行开始读取
                          header = T)
ids1 <- Anno[,c("ID","Gene Symbol")]
exprSet2 <- exprSet %>%
  rownames_to_column("ID") %>% ##将exprSet 的行名（探针ID）转换为数据框中的单独一列
  inner_join(ids1, by = "ID") %>% ##将exprSet与ids（包含 ID 和 symbol 的映射表）合并，合并后的数据框新增 "symbol" 列
  dplyr::select(`Gene Symbol`, everything(), -ID)
```
- 看到这个`warning`了吗，他不重要，代表了我们只读取了注释文件，没有读取元数据，这恰恰是我们所需要的😂

## 去重

- 获得了初步表达谱后后，由于某些探针获得的基因是重复的我们需要参照最大表达量去重

```{r}
table(duplicated(exprSet2$`Gene Symbol`))
exprSet3 <- exprSet2 %>% 
  mutate(newcol= rowMeans(.[,-1])) %>% 
  ##为每行（每个基因）添加新列 newcol，计算该基因在所有样本中的平均表达量,.[,-1] 排除第一列（基因符号列），只计算数值列（表达量）
  arrange(desc(newcol)) %>% 
  ##按 newcol（平均表达量）降序排列所有行
  distinct(`Gene Symbol`, .keep_all = T) %>% 
  ##根据 symbol（基因符号）去重，保留每个基因的第一条记录
  column_to_rownames("Gene Symbol") %>% 
  ##将 symbol 列转为行名
  dplyr::select(-newcol) 
  ##删除临时列 newcol
length(unique(rownames(exprSet3)))
range(exprSet3) 
#获得最低表达量和最高表达量
```

- Tips:`duplicated()`：返回一个逻辑向量，标记哪些基因名是重复的（`TRUE` = 重复，`FALSE` = 唯一）。

## 判断是否需要log2转换（**标准化**）

```{r}
ex <- exprSet3
qx <- as.numeric(quantile(ex, c(0., 0.25, 0.5, 0.75, 0.99, 1.0), na.rm=T))
##计算6个关键分位数：最小值（0%）下四分位数（25%）中位数（50%）上四分位数（75%）99%分位数 最大值（100%）
LogC <- (qx[5] > 100) ||
  # 条件1：99%分位数 > 100
  (qx[6]-qx[1] > 50 && qx[2] > 0) ||
  # 条件2：数据跨度 > 50 且 下四分位数 > 0
  (qx[2] > 0 && qx[2] < 1 && qx[4] > 1 && qx[4] < 2)
  #条件3：疑似未转换数据（集中在0-2之间的特定分布）
if (LogC) {
  ex[ex <= 0] <- NaN
  exprSet <- log2(ex)
  print("log2 transform finished")
}else{
    print("log2 transform not needed")
}
```

## 分组

```{r}
#####进行分组
phe <- pData(eSet[[1]])
##提取样本的表型数据
p = identical(rownames(phe),colnames(exprSet3));p
##严格比较两个向量的内容是否完全相同，若不一致，调整表达矩阵顺序，为满足建立数据框“group_df”
if(!p) exprSet3 = exprSet3[,match(rownames(phe),colnames(exprSet3))]
#按照条件进行分组
table(phe$source_name_ch1)
group_list <- case_when( 
  phe$source_name_ch1 == "Frozen tissue of non tumoral colorectal mucosa" ~ "Normal", TRUE ~ "Tumor"
  )
table(group_list)
group_df <- data.frame(sample = colnames(exprSet3),
                       group_list = group_list)
```

## 表达数据归一化，可视化处理

- 检查数据分布是否一致（如不同组间表达量范围是否可比）。

- `normalizeBetweenArrays()`：`limma`包函数，对表达矩阵进行分位数归一化（Quantile Normalization），使所有样本的分布一致。适用于微阵列数据，消除技术批次效应。

- RNA-seq数据，通常使用其他方法？？？

```{r}
####
library(limma)
data <- exprSet3
colnames(data) <- group_list
boxplot(data,outline=FALSE, notch=T,col= as.factor(group_list), las=2)  

exprSet3 <- normalizeBetweenArrays(exprSet3)
boxplot(exprSet3,outline=FALSE, notch=T,col= as.factor(group_list), las=2)
save(exprSet3,group_df,phe, file = "/Users/yanyucheng/Desktop/生信辅修/第二学期/生物医学网络资源/第三节课/exprSet_group.rdata")

options(stringsAsFactors = F)
group_list <- group_df$group_list
```

## 基因表达数据分析 

```{r}
#需要三个，表达矩阵，分组矩阵，差异比较矩阵
group <- factor(group_list, levels = c("Normal", "Tumor"))
### 构建比较矩阵
design <- model.matrix(~group)
### 比较矩阵命名
colnames(design) <- levels(group)
table(design)
### 2.线性模型拟合
fit <- lmFit(exprSet3,design) ##用线性模型拟合表达数据
### 3.贝叶斯检验
fit2 <- eBayes(fit) ##对线性模型进行经验贝叶斯平滑，提高小样本数据的统计效力。
### 4.输出差异分析结果,其中coef的数目不能操过design的列数
### 此处的2代表的是design中第二列和第一列的比较
allDiff <- topTable(fit2,adjust='fdr',coef=2,number=Inf) ##adjust='fdr'：使用 FDR（False Discovery Rate） 校正 p 值（控制假阳性）。coef=2：比较 design 的第 2 列（Tumor）和第 1 列（Normal），即 Tumor vs Normal。number=Inf：输出所有基因（不限制数量）
allDiff$gene <- rownames(allDiff)
head(allDiff)
```

```{r}
#根据条件筛选出差异基因
diffgene <- allDiff %>%
  filter(adj.P.Val < 0.05) %>%
  filter(abs(logFC) >1)
diffgene$change <- ifelse(diffgene$adj.P.Val < 0.05 & diffgene$logFC > 1, "UP",
                          ifelse(diffgene$adj.P.Val < 0.05 & diffgene$logFC < -1, "down", "NOT sign"))
table(diffgene$change)
save(allDiff,diffgene,file = "/Users/yanyucheng/Desktop/生信辅修/第二学期/生物医学网络资源/第三节课/Diff.rdata")

```

```{r}
library(tidyverse)
library(ggplot2)
library(ggpubr)
exp <- exprSet3[c('CLDN1'),,drop = F] %>%
  t() %>% as.data.frame()
exp$sample <- rownames(exp)
exp$group <- factor(group_list, levels = c("Normal", "Tumor"))
exp_plot <- gather(exp, key = "gene", value = "Expression", -c(sample, group))
ggboxplot(exp_plot, x = "gene", y = "Expression", fill = "group", palette = "npg")+
  stat_compare_means(aes(group = group),
                     method = "wilcox.test",
                     label = "p.signif",
                     symnum.args=list(cutpoints = c(0, 0.001, 0.01, 0.05, 1),
                                      symbols = c("***", "**", "*", " ")))+
  theme(text = element_text(size=10),
        axis.text.x = element_text(angle=45, hjust=1))
```

